臺灣臺南地方法院民事判決
111年度訴字第46號
原      告  林資成  

訴訟代理人  林育生律師
被      告  鄭國平  


上列當事人間請求返還借款事件，經本院於民國111年7月19日言
詞辯論終結，判決如下：
    主    　文
原告之訴及假執行之聲請均駁回。
訴訟費用由原告負擔。
    事實及理由
一、原告起訴主張：
㈠、被告為訴外人寶貝鴨生活工場有限公司（下稱寶貝公司）之
    負責人（原證1），自民國95年起，因經營公司需要，陸續
    向原告本人借款，原告係當場以現金交付借款予被告本人。
    嗣被告為清償及擔保還款，當場開立支票及本票交原告收執
    ：
①、被告於96年10月5日向原告借款新臺幣（下同）180萬元，當
    場開立以被告為發票人、到期日97年10月5日、面額180萬元
    之本票1紙（原證2，下稱前案本票），然被告未依約清償，
    後經原告聲請強制執行，前於98年12月3 日由拍賣程序受償
    42萬9,119元，故此部分尚欠137萬0,881元迄今未清償。
②、另被告於95年間向原告借款多筆，實際各筆借款金額目前已
    不清楚，然被告當時有開立以寶貝公司為發票人之支票6紙
    （原證3，下稱系爭支票A、B、C、D、E、F，票面金額分別
    為361,296元、693,735元、368,500元、279,800元、342,50
    0元、286,500元，合計為233萬2,331元）以為擔保。
③、上揭系爭支票所示之借款嗣經多次展期，至97年2月27日雙方
    結算本利，被告乃一次開立票面金額分別為31萬8,500元、4
    7萬5,500元、37萬3,358元、29萬3,650元、28萬元、26萬4,
    837元（合計200萬5,845元）、以被告及寶貝公司為共同發
    票人、未載到期日之本票6紙（原證4，下稱系爭本票甲、乙
    、丙、丁、戊、己）交原告收執。後因被告遲未清償，原告
    於108年2月27日提示系爭本票請求還款，被告仍置之不理，
    原告遂向鈞院聲請強制執行，經鈞院核發110年度司票字第2
    405號民事裁定（原證5），詎被告竟以「時效」抗辯為由，
    經鈞院110年度南簡字第1326號判決（原證6）確認原告之系
    爭本票甲乙丙丁戊己6張之債權請求權不存在，不得已原告
    僅得提起本件訴訟。
㈡、以上前案本票及系爭本票6張所示欠款共3,376,726元，本件
    原告乃係依民法第474、478條規定為請求。　　
㈢、就前案本票原告主張被告借款180萬元部分，被告除個人開立
    原證2之前案本票外，另將其名下坐落臺南縣○○鄉○○段000地
    號之土地設定抵押權給原告，嗣該土地遭其他債權人臺南縣
    關廟鄉農會聲請拍賣抵押物，原告始依抵押權人身分參與分
    配，並承受該筆土地，受償42萬9,119元，此有原證2之前案
    本票及98年10月28日鈞院南院龍98執慎字第31816號民事執
    行處通知可稽。按抵押權設定需檢附本人印鑑證明書，如非
    被告同意，絕無可能設定；被告於拍賣程序復未對原告之債
    權聲明異議，足證原告對被告之借款債權確係存在，不容被
    告否認。
㈣、就系爭本票6張結算後被告尚欠借款200萬5,845元部分，被告
    否認原證3、4之支票、本票為其用印、親簽云云，且證人即
    被告之父親鄭兆銘固證稱此係因其與原告之胞弟「林資賢」
    合作生意，「林資賢」收取客人交付之貨款支票後，令證人
    背書，嗣後支票退票，「林資賢」無法支付材料款，損失約
    100萬元，央求證人代為支付，證人始同意承擔該100萬元，
    嗣後「林資賢」往生，原告才持系爭支票6張要求原告負責
    ，並逼迫證人以寶貝公司之名義簽發原證3之系爭支票6張；
    原證3支票金額與客票退票金額一致，為同一天簽發；除支
    票外，原告另要求證人簽發本票，原證4之本票與原證3之支
    票相同，其筆跡均為證人之筆跡，並非被告之筆跡等語，惟
    證人所述情節，原告聞所未聞！原告之胞弟姓名為「林資乾
    」，並非林資賢，證人自稱與原告弟弟熟識，竟連姓名都說
    錯；林資乾為受僱業務員，並非自營事業，豈有可能與證人
    合作生意？；原證3支票號碼倶不連貫，落差頗大，且多張
    支票之發票日塗改展延，顯不可能為同一日簽發；原證4本
    票金額與原證3支票金額完全不同，以上均與證人所述不符
    。證人自承原證4之本票為其筆跡，證人已觸犯刑法第201條
    第1項偽造有價證券罪，原告將另行提出告訴。
㈤、原告是給付多少現金借款，原告現在忘記了，後來因為有經
    過展期及換票，所以才剩下起訴狀所附的前案本票、系爭支
    票及系爭本票影本。被告收受現金借款時，並沒有簽發收據
    、借據或其他書面資料。展期及換票時，兩造彙算系爭借款
    的餘款，也沒有簽署書面資料等語。
㈥、聲明（本院卷㈡第65至66頁）：
①、被告應給付原告3,376,726元，及其中1,370,881元自98年12
    月4日起、其餘2,005,845元自108年3月27日起，均至清償日
    止，按週年利率5％計算之利息。
②、訴訟費用由被告負擔。
③、願供擔保請准宣告假執行。
二、被告答辯略以：
㈠、否認曾向原告借款，我在本案被起訴之前，根本沒有見過原
    告，我是直到本案審理中，在問證人開庭時才看到到庭的原
    告本人，所以我跟原告真的是素未謀面，也不曾與原告說過
    話，我跟原告的年齡有差距，原告如何可能在我很年輕的時
    候就要借鉅額款項給我？其次，寶貝公司不是我經營的，一
    直都是我父親也就是證人鄭兆銘在實際經營。
㈡、前案本票、系爭本票及系爭支票，確實都不是我簽名及蓋用
    印章的，否認簽名及印文的真正。我也不曾跟我父親鄭兆銘
    去找過原告。否認原告曾有以現金交付借款給我過，我本人
    從來沒有收過這麼大筆的現金，即使是匯款，我也從來沒有
    收過這樣的款項，原告不可能有借款給我。至於原告曾因被
    告曾經持有之土地「臺南縣○○鄉○○段000地號」因設定抵押
    權並受拍賣所得償42萬9,119元一事，經被告所查，該筆土
    地乃被告當兵前與弟弟在父親工廠幫忙大夜班工作時無端遭
    傷害，由父親鄭兆銘代理提出刑事告訴，勝訴後所獲之賠償
    ，但被告並不知悉勝訴後獲此土地賠償一事，一直以為此案
    就是判決傷害人應受牢獄刑責，以及賠償醫藥費，且該筆土
    地何時被登記抵押，被告亦未獲告知，經被告所查登記抵押
    權手續，抵押權登記，不見得要本人到場親辦，僅需備齊重
    要的文件（印鑑證明、身分證明、權狀正本…等）即可完成
    抵押設定，被告甚至完全不知道此事，因此就要讓被告對於
    一切事情負責，實屬不合理。因此，未經同意、擅自用印抵
    押借款，依照印章與權狀的交付、持有情況，應得塗銷抵押
    ，不需要承擔他人的抵押手續結果（引用最高法院83年台上
    字第2377號民事判決意旨），被告主張全部本票之債權均不
    存在。對於前案本票部分，原告已經聲請法院裁定強制執行
    被告薪水，還要執行被告與剛新婚之妻子共同購買之大樓公
    寓，被告自當據理力爭，被告也從未接獲原告直接與被告之
    聯絡，何談拒不清償？至於上開土地後來為什麼被法院拍賣
    、被原告買走，這些被告都不知情，也沒有收到過通知。被
    告去查過戶政機關，被告沒有辦過印鑑證明，自己找過資料
    ，如果是法院拍賣，原告確實可能在沒有通知被告到場的情
    況下辦完拍賣的所有權移轉登記。本件糾紛是源起於我父親
    也就是證人鄭兆銘與「原告的弟弟」因為生意往來，實際情
    況我父親鄭兆銘比較清楚，但無論他們生意上的款項是怎麼
    樣，都與我個人無關。我雖同意父親鄭兆銘可使用我的印章
    作為公司申請並營運使用，但並無同意任何借款或開立本票
    等事，更從未參與公司營運事宜，且與原告素不相識，亦無
    見過面，故並無與原告有過合意任何借款，原告提出之本票
    雖有被告名字及用印，但被告根本沒有簽字，原告應提出證
    據證明確屬本人親自合意借款、用印並簽名，以及有交付款
    項予被告之事實。
㈢、另系爭本票業經被告提出抗辯，經鈞院以110年度南簡字第13
    26號判決本票債權不存在等語。　
㈣、聲明（本院卷㈡第66頁）：
①、原告之訴及假執行之聲請均駁回。
②、訴訟費用由原告負擔。
③、如受不利之判決，願供擔保請准宣告免為假執行。
三、本院得心證之理由：
㈠、按當事人主張有利於己之事實，就其事實有舉證之責任，民
    事訴訟法第277條定有明文。是以民事訴訟如係由原告主張
    權利者，應先由原告負舉證之責，若原告先不能舉證，以證
    實自己主張之事實為真實，則被告就其抗辯事實即令不能舉
    證，或其所舉證據尚有疵累，亦應駁回原告之請求（最高法
    院17年上字第917號判例意旨參照）。又按金錢消費借貸契
    約為要物契約，當事人主張金錢消費借貸契約存在，應就「
    借貸意思表示合致」及「借款業已交付」之事實，先負舉證
    之責任（最高法院109年度台上字第711號判決意旨參照）。
    查原告主張其本人與被告本人間成立消費借貸關係，為被告
    所否認，依前揭說明，原告自應先就借貸意思表示合致及借
    款業已交付之事實，負舉證之責任。經查，原告就被告各次
    向其實際借款若干、交付多少借款乙節，自陳：「原告現在
    忘記了，因為後來有經過展期及換票」等語（本院卷㈡第66
    頁筆錄）；且原告迄本件言詞辯論終結均無法提出任何曾交
    付借款予被告之證據，揆諸首揭判例說明，原告主張其與被
    告間有消費借貸契約關係存在云云，自難遽採。
㈡、再按當事人提出之私文書，必先證其真正而無瑕疵者，始有
    訴訟法上之形式證據力，更須其內容與待證事實有關，且屬
    可信者，始有實質證據力之可言。即私文書之形式及實質，
    均須由舉證人證明為真正，方得採為認定事實之基礎（最高
    法院97年度台上字第2315號判決意旨參照）。原告雖提出原
    證2、3、4即前案本票、系爭支票、系爭本票為主張被告有
    向其消費借貸、借款剩餘共3,376,726元未清償之依據，然
    被告否認其曾向原告借款、亦否認上開票據私文書之真正。
    經查，證人即被告之父親鄭兆銘於本院審理時到庭具結證稱
    ：「我原本並不認識原告，我是先認識原告的弟弟林資『賢』
    ，因為我的工廠是做塑膠射出的階段，而林資賢是賣料的，
    因此我們二人才會認識，我跟林資賢說好要合作，由林資賢
    出料，我做塑膠模具的產品，林資賢去出售，賣得的價款扣
    掉林資賢料的本錢、我的工錢，餘額就是我們兩個人分，這
    樣的合作模式大約維持一年半，一直都沒有出問題，直到最
    後一次，林資賢收了客戶給付價金的支票，卻要求我在上面
    背書，我也不知道為什麼我要背書，但我就簽名了，這樣的
    情況只有這一次，也是我們二個合作的最後一次。我是什麼
    時候背書的、背書支票的金額跟張數，我都忘記了。後來林
    資賢突然聯繫我說他生病了，在基督教醫院只剩幾天的生命
    ，我就去看他，他跟我說上開客戶的支票都跳票了，他的料
    錢100萬元賠掉了，但他不願意債留子孫，我就說我願意幫
    他承擔料錢100萬元的虧損，後來沒幾天他就過世了（證人
    哭泣）。他過世後原告打電話給我說上開跳票的支票，因為
    都有我的背書，所以要我負責清償，我跟原告談好我只有能
    力負擔料錢100萬元，原告說好，但原告要求我要另外開立
    原證3的系爭支票6張作為擔保，因此我就帶了支票簿去原告
    住家附近的代書事務所簽發原證3支票6張，這6張票面金額
    就都跟跳票的支票一樣，雖然超過100萬元，但原告是說只
    要我清償了料錢100萬元，他就會將原證3的支票還給我，因
    為原證3只是要擔保用。我簽發原證3的日期就是系爭支票上
    寫的97年3月31日，但當天只有我一人前去，我沒有帶被告
    去，被告在97年時只是個年輕人。（問：如果是你開立原證
    3，為何發票人是被告及被告的公司寶貝鴨生活工場有限公
    司？）因為我是實際負責人，當時我開設寶貝鴨生活工場有
    限公司想說將來等被告能獨自經營時，我就可以直接將公司
    交給被告，所以一開始就將被告登記為名義負責人，公司的
    支票跟本票都是我在開立，被告不知情，被告從來不過問公
    司的事情。（問：原證3的第2張支票為何沒有發票日期？）
    時間太久我忘記了。（問：原證2、4的本票是何時開立？）
    本票部分我都忘記了，我只記得支票的部分。原證2、3、4
    ，被告都沒有跟我一起去，被告都不知情。為何原證3支票
    都不連號，我也忘記了。原證2的前案本票上面鄭國平的簽
    名及上面的地址、金額不是我寫的，不是我的字跡。原證4
    的系爭本票上面鄭國平的簽名及上面的地址、金額都是我寫
    的，鄭國平的簽名也是我簽的，原證4我有印象。（問：為
    何會簽立原證4系爭本票？）因為原告要求我要同時簽立原
    證3支票跟原證4本票，支票跟本票金額是一樣的，都是原告
    要求我的，其實都是同一件事，原告要求我重複簽發票據，
    我覺得很過份。原證4應該是97年2月27日簽發。後來原告又
    重複拿上開客戶跳票的支票去聲請強制執行，而我在上面有
    『背書』，所以原告就拍賣我的土地，所得價金先清償抵押權
    50萬元，其他都被原告拿走了，所以我早就已經清償跳票支
    票的金額，原證2、3、4根本就沒有欠款了。該土地是指關
    廟鄉新埔段516地號，是法院拍賣的，土地目前還登記在原
    告名下。（問：（提示原證3系爭支票F原本）票號PC000000
    0，上面的支票發票日期從95年改為96年、又從96年改成97
    年，你確定都是97年3月31日簽發？）改日期年的部分，我
    完全不知道。（問：（提示原證3、4）原證3、4的支票跟本
    票的金額事實上並不一樣，有何意見？）當時我簽了很多張
    ，代書跟我說我就怎麼寫。（原告問：你說跟我弟弟熟，為
    何會說錯他的名字？我弟弟叫林資『乾』。）因為我都叫他台
    語。（原告問：原證2、4的本票是否是被告親自到代書事務
    所、在我面前簽發？證人跟被告都有一起過來？）沒有，只
    有我自己去。」等語在卷（本院卷㈠第267至274頁），是系
    爭本票、系爭支票、前案本票是否被告簽發或授權簽發，自
    有可疑。
㈢、而參以系爭支票A、B、C、D、E、F，票面金額分別為361,296
    元、693,735元、368,500元、279,800元、342,500元、286,
    500元（合計為233萬2,331元）（本院卷㈠第25、26頁），金
    額並非整數，核與一般借款會以整數出借之常情不符，故原
    告主張原證3系爭支票6張是被告借款而簽發用以擔保還款云
    云，尚難採取。其次，觀之原證3系爭支票6張，其上發票人
    均為訴外人寶貝公司，並非被告個人，且發票人之簽章欄位
    之訴外人寶貝公司大小章，核均與寶貝公司之變更登記事項
    表上之公司大小章印文不符（本院卷㈠第25、26頁與第115至
    123頁），又系爭支票6張之發票日期除系爭支票B為無發票
    日之無效票據外，其餘支票5張之發票日均經塗改，所蓋鄭
    國平之印文亦非一致，基上堪認原告欲以原證3系爭支票6張
    佐證被告有向其借款云云乙節，委無可採。
㈣、再者，原告主張原證2、4之前案本票、系爭本票可以證明被
    告個人有向其本人借款云云，然查，原告於本院審理時當庭
    自承：「我沒有聽過證人鄭兆銘剛才說的這種內容，事實上
    我原本是要跟證人鄭兆銘買一塊土地來蓋靈骨塔，後來別人
    說那個土地不能蓋，我就沒有買。之後寶貝鴨生活工場有限
    公司要向我弟弟林資乾借錢，但我弟弟是上班族，沒有錢借
    他們，所以『我弟弟林資乾就來向我借錢』，『原證3 支票就
    是寶貝鴨生活工場有限公司借款的金額』，寶貝鴨生活工場
    有限公司分數次來借款。（問：如果是借款，為何金額不是
    整數？（票號SC0000000 ，金額693,735元、票號0000000、
    金額361296元））（改稱）借款的人不是寶貝鴨生活工場有
    限公司，而是被告鄭國平個人的借款。金額不是整數，是因
    為有加上利息，但我不知道利息是怎麼計算的，因為都是我
    弟弟去處理，『原證3 支票都是我弟弟拿回來給我的』。（問
    ：如果支票都是你弟弟拿回來的，為何你前次庭期說原證3 
    都是被告親自在你面前簽發的？）我有親眼看到被告簽名的
    ，是原證4 的本票。至於原證2 的本票，時間很久了我忘記
    了。（問：如果借款人是被告，為何原證3 要以寶貝鴨生活
    工場有限公司之名義簽發？）被告要用公司名義開，我是一
    般人，所以收到支票有看到鄭國平的名字就可以了。（問：
    你是用什麼方式交付借款？）『借款我都是匯款給我弟弟』。
    」等語在卷（本院卷㈠第272、273頁），顯見原告對於借款
    之人究竟是被告個人或寶貝公司、或其胞林資乾；借款之交
    付方式是現金或匯款、交給何人（按本院卷㈡第66頁筆錄，
    原告又稱借款都是現金交付給被告本人收受等語），前後所
    述不一，互有矛盾，自難認原告所述可採。
㈤、復查，原告又主張原證3之系爭支票6張是被告向原告借款多
    筆，為擔保還款而簽發，嗣經多次展期，後兩造於97年2月2
    7日結算借款本利，故被告又簽發原證4之系爭本票6張（票
    面金額分別為31萬8,500元、47萬5,500元、37萬3,358元、2
    9萬3,650元、28萬元、26萬4,837元，合計為200萬5,845元
    ，亦與系爭支票之金額不符）云云（本院卷㈠第15頁），然
    觀之原證4系爭本票之發票日記載為97年2月27日，而原證3
    系爭支票之發票日經修改後則為97年3月31日（除系爭支票B
    未記載發票日外），其先後順序顯與原告上揭所述不符，由
    此益徵原告所述並非可採。
㈥、此外，原告復未提出其他證據證明兩造間有消費借貸之意思
    合致、以及其有將借款交付予被告等情，故應認原告未盡舉
    證責任，則原告主張與被告間成立消費借貸契約，並依民法
    第478條請求被告返還所借款項3,376,726元，並無理由。
四、從而，原告依民法第478條規定，請求被告返還3,376,726元
    ，及其中1,370,881元自98年12月4日起、其餘2,005,845元
    自108年3月27日起，均至清償日止，按週年利率5％計算之利
    息，均無理由，應予駁回。又原告假執行之聲請，因其訴經
    駁回而失所依附，應併予駁回。
五、本件事證已臻明確，兩造其餘之攻擊防禦方法及舉證，經本
    院審酌後，認均不足以影響本判決之結果，毋庸一一論列，
    併此敘明。
六、訴訟費用負擔之依據：民事訴訟法第78條。
中　　華　　民　　國　　111 　年　　7 　　月　　29　　日
                  民事第五庭  法  官　吳金芳
以上正本證明與原本無異。
如不服本判決，應於判決送達後20日內，向本院提出上訴狀並表
明上訴理由（須附繕本），如於本判決宣示後送達前提起上訴者
，應於判決送達後20日內補提上訴理由書（須附繕本）。如委任
律師提起上訴者，應一併繳納上訴審裁判費。
中　　華　　民　　國　　111 　年　　7 　　月　　29　　日
                              書記官  林幸萱